【裁判字號】    99,保險,7
【裁判日期】    990615
【裁判案由】    給付保險金
【裁判全文】
臺灣高雄地方法院民事判決               99年度保險字第7號
原      告  甲○○
訴訟代理人  洪仁杰律師
被      告  三商美邦人壽保險股份有限公司
法定代理人  乙○○
訴訟代理人  黃世芳律師
複  代理人  池泰毅律師
            孫丁君律師
被      告  華南產物保險股份有限公司
法定代理人  丁○○
訴訟代理人  丙○○
上列當事人間給付保險金事件，本院於民國99年6 月1 日言詞辯
論終結，判決如下：
  主  文
被告三商美邦人壽保險股份有限公司應給付原告新台幣壹佰伍拾
萬元，及自民國九十七年十月二十四日起清償日止，按年息百分
之十計算之利息。
被告華南產物保險股份有限公司應給付原告新台幣壹佰肆拾萬參
仟伍佰元，及自民國九十七年十月十六日起清償日止，按年息百
分之十計算之利息。
訴訟費用由被告三商美邦人壽保險股份有限公司負擔百分之五十
二，餘由被告華南產物保險股份有限公司負擔。
本判決於原告分別以新台幣伍拾萬元、新台幣肆拾柒萬元為被告
三商美邦人壽保險股份有限公司、被告華南產物保險股份有限公
司供擔保後，得假執行；但被告三商美邦人壽保險股份有限公司
、被告華南產物保險股份有限公司如分別以新台幣壹佰伍拾萬元
、新台幣壹佰肆拾萬參仟伍佰元為原告預供擔保，得免為假執行
。
  事實及理由
壹、程序部分：
    按訴狀送達後，原告不得將原訴變更或追加他訴。但擴張或
    減縮應受判決事項之聲明者，不在此限。民事訴訟法第255
    條第1 項第3 款定有明文。本件原告起訴時訴之聲明原主張
    ：被告三商美邦人壽保險股份有限公司（下稱三商美邦人壽
    ）應給付原告新台幣（下同）1,569,729 元及自97年10月24
    日起至清償日止，按年息百分之十計算之利息；嗣於本院民
    國99年6 月1 日言詞辯論程序中變更為：被告應給付原告1,
    500,000 元及自97年10月24日起至清償日止，按年息百分之
    十計算之利息。核其性質係減縮應受判決事項之聲明，按諸
    上揭規定，自應予准許之。
貳、實體部分：
一、原告主張：訴外人即原告之子劉志明於83年4 月14日以自己
    為要保人及被保險人，原告為受益人，向三商美邦人壽投保
    「二十年繳費終身壽險（壽型）」，另附加個人傷害保險附
    約，保單號碼：000000000000號，其中二十年繳費終身壽險
    （壽型）保險金額為1,500,000 元，意外身故及殘廢保險金
    保險金額亦為1,500,000 元（下稱系爭意外險）；劉志明復
    於96年10月4 日以自己為被保險人，以其所有車牌號碼3850
    —XJ號自用小客車（下稱系爭車輛）向被告華南產物保險股
    份有限公司（下稱華南產物保險）投保汽車保險（包括車體
    損失保險乙式、竊盜損失保險、第三人責任附加駕駛人傷害
    保險，），保單號碼：0000-0000000-0號（下稱系爭汽車保
    險），保險期間為自96年9 月29日中午12時起至97年9 月29
    日中午12時止。嗣於97年9 月10日劉志明於台南縣將軍鄉將
    軍漁港因車禍落海，以致溺水窒息死亡，系爭車輛亦因落水
    全毀（下稱系爭事故）。依系爭意外險之約定，被告三商保
    險公司應給付意外險保險金1,500,000 元，惟伊尚未給付；
    又依系爭汽車保險之約定，華南產物保險應給付車體損失保
    險金403,500 元【計算式：保險金額538,000 元×75％＝40
    3,500 元】及駕駛人傷害保險金1,000,000 元，惟伊僅願給
    付400,000 元，未被原告所接受。為此，爰依系爭意外險及
    系爭汽車保險契約之約定，提起本訴，提起本訴等語。並聲
    明求為判決如主文所示。
二、被告則一致以：伊等對劉志明有向伊等投保系爭意外險、系
    爭汽車保險及如符合保險契約要件，原告得請求之保險金額
    雖無爭執，對劉志明係因溺水窒息死亡之事實亦無意見，惟
    臺灣臺南地方法院檢察署（下稱臺南地檢署）相驗屍體證明
    書上雖勾選劉志明係意外死亡，然就相驗實務而言，如不能
    確定其死亡方式係病死、自然死、自殺、他殺或不詳原因，
    皆勾選意外死，尚難據以逕認劉志明係遭受意外事故而死亡
    ，原告仍須就劉志明係遭受「非由疾病引起之外來的、突發
    的事故」為相當之證明。次依系爭事故發生時已屆清晨，天
    色已亮，事故現場地形空曠、視野良好，無任何足以阻撓駕
    駛人視線遮蔽物，可直視漁港岸邊設置之水泥製護欄，道路
    上亦設有通往漁港之標誌及標線，在如此天候、地形及地貌
    下，劉志明不可能未見前方景物，竟高速往漁港方向行駛，
    於撞倒岸邊護欄後直接衝入海中，且事故現場無任何煞車痕
    跡，劉志明與事故地點無任何地緣關係，足見劉志明之死亡
    原因非屬意外，應係故意自殺，伊等自不負給付保險金之責
    云云，資為抗辯。並一致聲明駁回原告之訴；如受不利判決
    ，願供擔保請准宣告免為假執行。
三、兩造對下列事項不予爭執，並有系爭意外險、系爭汽車保險
    之保險單、契約書、臺南地檢署相驗屍體證明書、戶籍謄本
    等件在卷可稽，並經本院依職權調取臺南地檢署97年度相字
    第1214號相驗卷核閱無訛，堪信為真實：
（一）原告之子劉志明於83年4 月14日以原告為受益人，向三商
      美邦人壽投保系爭意外險。
（二）劉志明於96年10月4 日以自己為被保險人，以其所有車牌
      號碼3850—XJ號自用小客車向華南產物保險投保系爭汽車
      保險。
（三）劉志明於97年9 月10日駕駛上開車輛在台南縣將軍鄉將軍
      漁港落海，因而溺水窒息死亡，上開車輛亦因而全毀。
（四）臺南地檢署相驗屍體證明書上記載劉志明之死亡方式為意
      外死，直接引起死亡之疾病或傷害為「溺水窒息，先行原
      因為「生前溺水」、「車禍落水」。
（五）三商美邦人壽已給付壽險保險金1,430,271 元予原告。
（六）若原告得請求理賠時，其金額如同原告訴之聲明所載。
四、兩造之爭點：
（一）被保險人劉志明是否符合系爭意外險、系爭汽車保險保險
      契約條款所約定之意外事故死亡之要件？
（二）被告有無依系爭意外險、系爭汽車保險契約給付保險金之
      義務？
五、經查：
（一）按當事人主張有利於己之事實者，就其事實有舉證之責任
      ，民事訴訟法第277 條前段定有明文。次按保險法第131
      條規定：傷害保險人於被保險人遭受意外傷害及其所致殘
      廢或死亡時，負給付保險金額之責。又意外傷害保險乃相
      對於健康保險，健康保險係承保疾病所致之損失；而意外
      傷害保險則在承保意外傷害所致之損失。人之傷害或死亡
      之原因，其一來自內在原因，另一則為外在事故（意外事
      故）。內在原因所致之傷害或死亡，係指被保險人因罹患
      疾病、細菌感染、器官老化衰竭等身體內部因素所致之傷
      害或死亡；至外來事故（意外事故），則係指內在原因以
      外之一切事故而言，其事故之發生為外來性、偶然性，而
      不可預見，除保險契約另有特約不保之事項外，意外事故
      均屬意外傷害保險所承保之範圍（最高法院93年台上字第
      2468號判決內容參照）。準此，保險金請求權人若已證明
      被保險人確係遭受意外事故而死亡，保險人即有給付保險
      金之義務；而如保險人主張有拒絕給付之除外事由，即應
      由保險人就此有利於己之事實負舉證責任。
（二）原告主張被保險人劉志明係意外死亡等情，業據其提出臺
      南地檢署相驗屍體證明書（見98年度司雄調字第85號卷第
      6 頁）為證。觀之卷附相驗屍體證明書上載明劉志明之死
      因係「窒息」，先行原因則係「溺水」，又據臺南地檢署
      驗斷書記載劉志明胸部有挫傷，其餘部位均無異狀，死亡
      原因為溺水窒息，業經本院依職權調取臺南地檢署97年度
      相字第1214號相驗卷核閱無訛。是劉志明顯係非疾病死亡
      ，且溺斃係屬外來意外事故；而原告固應先舉證證明保險
      事故之發生即劉志明係遭遇外來突發之意外傷害事故身亡
      後，始得向被告請求理賠保險金。惟好生惡死，乃人之常
      情，而保險之原理係集眾人之資力以分散風險，使被保險
      人或受益人於保險事故發生時，得以迅速獲得理賠而填補
      損害，保險人通常亦是較有資力之一方，具備調查保險事
      故發生原因之能力，是以劉志明究係意外死亡，或係自殺
      死亡，如強令原告證明「非故意」死亡之事實，與凡人好
      生惡死之常情有違，甚且為相當之探索亦無法舉證證明，
      對原告而言，顯不符公平原則，且使原告幾不能憑藉保險
      而獲得風險之分散，保險之實質功能不啻蕩然無存。職是
      ，本院認原告如已提出臺南地檢署開立劉志明係溺水死亡
      之證明書、驗斷書等，堪認已盡其舉證之責，從而，本件
      足認劉志明係非由疾病引起之外來突發事故所致窒息死亡
      甚明，符合系爭意外險、系爭汽車保險保險契約「意外傷
      害事故」之定義，是被告依約即有給付系爭保險金之義務
      。而原告對於劉志明係意外死亡乙節，既已證明屬實，則
      被告抗辯劉志明係自殺、非因意外死亡，依前揭舉證責任
      之分配，自應由被告就此拒絕理賠事由負舉證之責。
（三）被告雖辯稱：系爭事故發生時已屆清晨，天色已亮，事故
      現場地形空曠、視野良好，無任何足以阻撓駕駛人視線遮
      蔽物，可直視漁港岸邊設置之水泥製護欄，道路上亦設有
      通往漁港之標誌及標線，在如此天候、地形及地貌下，劉
      志明不可能未見前方景物，竟高速往漁港方向行駛，於撞
      倒岸邊護欄後直接衝入海中，且事故現場無任何煞車痕跡
      ，劉志明與事故地點無任何地緣關係，足見劉志明之死亡
      原因非屬意外，應係故意自殺之情形。惟查，劉志明係生
      前落水窒息死亡等情，業經檢察官相驗屬實，且原告就劉
      志明為意外死亡已盡舉證責任，如上所述，則被告自應就
      劉志明為自殺之事實負舉證責任，惟被告僅以臆測之詞推
      論劉志明應為自殺，並無舉證說明之，仍無從遽認，誠難
      因此即認劉志明確係自殺，是被告此節所辯，尚不足採。
（四）況按保險法第109 條第1 項所指被保險人故意自殺，保險
      人不負給付保險金額者，不包括精神病或其他精神障礙等
      非自由意志所致之殺害自己之行為在內．．．．．故意自
      殺，係指行為人於精神正常狀態下所為者而言，若因精神
      失常而為自殺，仍屬意外死亡．．．．（最高法院92年度
      台上字第2077號裁定參照）。凡非因自己之意志故意所致
      之突發性傷害或死亡，應屬意外事故（最高法院92年度台
      上字第534 號判決參照）。準此，被告即應就劉志明故意
      自殺或其行為具備保險契約所定之保險人免責事由，負舉
      證責任，亦即被告必須證明劉志明係精神狀態正常下之故
      意自殺，始可拒絕給付保險金。被告辯稱係原告應舉證證
      明劉志明並非自殺，而係出於意外事故云云，即無足取。
六、綜上所述，原告已舉證證明被保險人劉志明係因意外事故而
    死亡，是保險事故業已發生，且保險金之給付條件亦已成就
    ，而被告既未能證明被保險人劉志明係故意自殺或其行為具
    備系爭保險契約所定之保險人免責事由，則渠等拒絕給付保
    險金，即屬無據。從而，原告基於系爭系爭意外險、系爭汽
    車保險契約之法律關係，請求（一）被告三商美邦人壽保險
    股份有限公司應給付原告1,500,000 元，及自97年10月24日
    起清償日止，按年息10% 計算之利息。（二）被告華南產物
    保險股份有限公司應給付原告1,403,500 元，及自97年10月
    16日起清償日止，按年息10% 計算之利息，為有理由，應予
    准許。又本件兩造陳明願供擔保，聲請宣告假執行或免為假
    執行，經核合於法律規定，爰分別酌定相當之擔保金額宣告
    之。
七、本件事證已臻明確，兩造其餘攻擊防禦方法及所提之證據，
    經審酌與本院前揭判斷不生影響，爰不另一一論述指駁，均
    附此敘明。
八、結論：原告之訴為有理由，依民事訴訟法第78條、第85條第
    1 項但書、第390 條第2 項、第392 條第2 項，判決如主文
    。
中    華    民    國    99     年      6    月  15    日
                      民事鳳山分庭  法  官 林意芳
以上正本係照原本作成。
如不服本判決，應於送達後20日內，向本院提出上訴狀並表明上
訴理由，如於本判決送達前提起上訴者，應於判決送達後10日內
補提上訴理由書（須附繕本）。
中    華    民    國    99    年    6     月    17    日
                                    書記官 劉國偉

司法院資訊處製作；財團法人民間司法改革基金會備份。
